---
title: Métodos Multivariados de Análise de Dados
subtitle: 5ª Atividade
author: Alberson da Silva Miranda
date: last-modified
date-format: long
lang: pt-BR
thanks: Código disponível em https://github.com/albersonmiranda/analise_multivariada.
toc: true
number-sections: true
sansfont: Times New Roman # Liberation Serif
mainfont: Times New Roman # Liberation Serif
monofont: Fira Code
monofontoptions:
  - Scale=0.8
highlight-style: zenburn
code-line-numbers: true
format:
  pdf:
    documentclass: scrreprt
    header-includes: 
      - \renewcommand\thesubsection{\alph{subsection}}
---

```{r setup, include=FALSE}
# set seed
set.seed(100)

# knitr options
knitr::opts_chunk$set(
  warning = FALSE,
  message = FALSE,
  out.width = "70%"
)
```

# CASE 1

```{r dados}
# importação do dataset
dados <- haven::read_dta("data-raw/pca/factor_whistleblowing.dta") |>
  subset(select = -id)
```

Com os dados carregados, primeiro verificamos a estrutura de correlação. Cada grupo de variáveis possui alta correlação entre si (LC, PSM e PI). Já entre elas, LC demonstra correlação negativa com PSM e PSM positiva com PI, mas nenhuma delas acima de 30%.

```{r corplot}
#| label: fig-corplot
#| fig-cap: "Matriz de correlação."

# matriz de correlação
corrplot::corrplot(
  cor(dados),
  type = "upper",
  order = "hclust",
  tl.col = "black",
  tl.srt = 45
)
```

O segundo passo é verificar a adequação dos dados para a análise fatorial. Para isso, utilizamos o teste de esfericidade de Bartlett e o teste de Kaiser-Meyer-Olkin. O teste de Bartlett testa a hipótese nula de que a matriz de correlação é uma matriz identidade, ou seja, que não há covariância significativa entre as variáveis, enquanto o teste de KMO indica se os dados são adequados para a análise fatorial.

```{r kmo}
# Teste de esfericidade de Bartlett
psych::cortest.bartlett(cor(dados), n = nrow(dados))

# Teste de Kaiser-Meyer-Olkin
psych::KMO(dados)
```

Com p-valor de 0, podemos rejeitar a hipótese nula de que a matriz de correlação é uma matriz identidade. O teste de KMO, por sua vez, indica que os dados são adequados para a análise fatorial, com valor de 0,65, apesar de não muito promissores, segundo a escala dos autores do teste.

A seguir, vamos repetir o teste para cada grupo de variáveis. Para o primeiro grupo, LC, temos adequação para a análise fatorial. O Alpha de Cronbach de 0.69 indica uma consistência interna no limite do aceitável.

```{r pca lc}
# testes fator LC
lc <- dados[, 1:3]

# Teste de esfericidade de Bartlett
psych::cortest.bartlett(cor(lc), n = nrow(lc))

# Teste de Kaiser-Meyer-Olkin
psych::KMO(lc)

# alpha de Cronbach
psych::alpha(lc)

# Análise fatorial
fa_lc <- psych::principal(lc, nfactors = 1, rotate = "none")
fa_lc
```

Para os demais grupos a interpretação segue bem semlhante ao primeiro. Para PI, temos:

```{r pca pi}
# testes fator PI
dados_pi <- dados[, 4:7]

# Teste de esfericidade de Bartlett
psych::cortest.bartlett(cor(dados_pi), n = nrow(dados_pi))

# Teste de Kaiser-Meyer-Olkin
psych::KMO(dados_pi)

# Alpha de Cronbach
psych::alpha(dados_pi)

# Análise fatorial
fa_pi <- psych::principal(dados_pi, nfactors = 1, rotate = "none")
fa_pi
```

E, por fim, para o terceiro grupo, PSM, temos:

```{r pca psm}
# testes fator PSM
dados_psm <- dados[, 8:12]

# Teste de esfericidade de Bartlett
psych::cortest.bartlett(cor(dados_psm), n = nrow(dados_psm))

# Teste de Kaiser-Meyer-Olkin
psych::KMO(dados_psm)

# Alpha de Cronbach
psych::alpha(dados_psm)

# Análise fatorial
fa_psm <- psych::principal(dados_psm, nfactors = 1, rotate = "none")
fa_psm
```

A partir daqui, ajustaríamos um modelo para a análise fatorial confirmatória (CFA) e testaríamos hipóteses (possivelmente utilizando o pacote {lavaan} e a função `lavaan::cfa()`). No entanto, não localizei instruções ou código nos exemplos fornecidos.

# CASE 2

```{r dados2}
# importação do dataset
dados <- haven::read_dta("data-raw/pca/FamilyWorkConflict.dta") |>
  subset(select = -ID)
```

Primeiramente, vamos reverter as respostas que estão invertidas.

```{r revert}
# reverter as respostas das colunas que terminam com "R"
dados <- dados |>
  dplyr::mutate(across(ends_with("R"), ~ 6 - .))
```

Com os dados corrigidos, vamos verificar a estrutura de correlação. O padrão que aparece no gráfico sugere _clusters_ de variáveis correlacionadas, o que pode se rum indicativo para adequação da aálise fatorial.

```{r corplot2}
#| label: fig-corplot2
#| fig-cap: "Matriz de correlação."

# matriz de correlação
corrplot::corrplot(
  cor(dados),
  type = "upper",
  order = "hclust",
  tl.col = "black",
  tl.srt = 45
)
```

Em seguida, vamos verificar a adequação dos dados para a análise fatorial. O teste de Bartlett e o teste de KMO indicam que os dados são adequados para a análise fatorial.

```{r kmo2}
# Teste de esfericidade de Bartlett
psych::cortest.bartlett(cor(dados), n = nrow(dados))

# Teste de Kaiser-Meyer-Olkin
psych::KMO(dados)
```

Com p-valor de 0, podemos rejeitar a hipótese nula de que a matriz de correlação é uma matriz identidade. O teste de KMO, por sua vez, indica que os dados são adequados para a análise fatorial, com valor de 0,79, segundo a escala dos autores do teste.

A seguir, vamos repetir o teste para cada grupo de variáveis. Para o primeiro grupo, demandas família, temos adequação para a análise fatorial. O Alpha de Cronbach de 0.7 indica uma consistência interna aceitável.

```{r pca dem_fam}
# testes fator demandas família
dem_fam <- dados[, 1:4]

# Teste de esfericidade de Bartlett
psych::cortest.bartlett(cor(dem_fam), n = nrow(dem_fam))

# Teste de Kaiser-Meyer-Olkin
psych::KMO(dem_fam)

# Alpha de Cronbach
psych::alpha(dem_fam)

# Análise fatorial
fa_dem_fam <- psych::principal(dem_fam, nfactors = 1, rotate = "none")
fa_dem_fam
```

Para os demais grupos a interpretação segue bem semlhante ao primeiro. Para demandas trabalho, temos:

```{r pca dem_trab}
# testes fator demandas trabalho
dem_trab <- dados[, 5:8]

# Teste de esfericidade de Bartlett
psych::cortest.bartlett(cor(dem_trab), n = nrow(dem_trab))

# Teste de Kaiser-Meyer-Olkin
psych::KMO(dem_trab)

# Alpha de Cronbach
psych::alpha(dem_trab)

# Análise fatorial
fa_dem_trab <- psych::principal(dem_trab, nfactors = 1, rotate = "none")
fa_dem_trab
```

Para identificação com família, temos:

```{r pca id_fam}
# testes fator identificação com família
id_fam <- dados[, 9:13]

# Teste de esfericidade de Bartlett
psych::cortest.bartlett(cor(id_fam), n = nrow(id_fam))

# Teste de Kaiser-Meyer-Olkin
psych::KMO(id_fam)

# Alpha de Cronbach
psych::alpha(id_fam)

# Análise fatorial
fa_id_fam <- psych::principal(id_fam, nfactors = 1, rotate = "none")
fa_id_fam
```

Para identificação com trabalho, temos:

```{r pca id_trab}
# testes fator identificação com trabalho
id_trab <- dados[, 14:18]

# Teste de esfericidade de Bartlett
psych::cortest.bartlett(cor(id_trab), n = nrow(id_trab))

# Teste de Kaiser-Meyer-Olkin
psych::KMO(id_trab)

# Alpha de Cronbach
psych::alpha(id_trab)

# Análise fatorial
fa_id_trab <- psych::principal(id_trab, nfactors = 1, rotate = "none")
fa_id_trab
```

Para estresse, temos:

```{r pca estresse}
# testes fator estresse
estresse <- dados[, 19:24]

# Teste de esfericidade de Bartlett
psych::cortest.bartlett(cor(estresse), n = nrow(estresse))

# Teste de Kaiser-Meyer-Olkin
psych::KMO(estresse)

# Alpha de Cronbach
psych::alpha(estresse)

# Análise fatorial
fa_estresse <- psych::principal(estresse, nfactors = 1, rotate = "none")
fa_estresse
```

A partir daqui, ajustaríamos um modelo para a análise fatorial confirmatória (CFA) e testaríamos hipóteses (possivelmente utilizando o pacote {lavaan} e a função `lavaan::cfa()`). No entanto, não localizei instruções ou código nos exemplos fornecidos.
