---
title: Métodos Multivariados de Análise de Dados
subtitle: 7ª Atividade
author: Alberson da Silva Miranda
date: last-modified
date-format: long
lang: pt-BR
thanks: Código disponível em https://github.com/albersonmiranda/analise_multivariada.
toc: true
number-sections: true
sansfont: Times New Roman # Liberation Serif
mainfont: Times New Roman # Liberation Serif
monofont: Fira Code
monofontoptions:
  - Scale=0.8
highlight-style: zenburn
code-line-numbers: true
format:
  pdf:
    documentclass: scrreprt
    header-includes: 
      - \renewcommand\thesubsection{\alph{subsection}}
---

```{r dados}
# importar dados
load("data-raw/lme/dados.RData")

# pacotes
library(lme4)
library(lmerTest)

# visualizar dados
head(empresas_setores)
```

# Exercício: Regressões Multiníveis (HLM)

Você foi contratado como analista para investigar os fatores que influenciam o desempenho das empresas em diferentes setores da economia. Para isso, dispõe de um conjunto de dados que inclui variáveis no nível das empresas (nível 1) e no nível dos setores (nível 2).

Descrição das variáveis:

1. Nível 1 (Empresa):
  - Desempenho (variável dependente): Desempenho financeiro das empresas, medido como o lucro líquido em milhões de reais.
  - Tamanho (variável independente): Tamanho da empresa, medido pelo número de funcionários.
  - Idade (variável independente): Idade da empresa em anos.
2. Nível 2 (Setor):
  - Concorrência (variável independente): Grau de concorrência no setor, medido em uma escala de 1 a 10.
  - Inovação (variável independente): Percentual médio de empresas inovadoras no setor.

O objetivo é desenvolver os seguintes modelos multiníveis (formalizar):
1. Modelo nulo
2. Modelo com efeito aleatório no intercepto
3. Modelo com efeito aleatório no intercepto e no slope
4. Modelo com moderação no nível 2

Para o modelo nulo, temos que o desempenho médio é de 10.6, com desvio padrão intersetor de 3.

```{r modelo nulo}
m_nulo <- lmer(Desempenho ~ 1 + (1 | Setor), data = empresas_setores)
summary(m_nulo)
```

Adicionando o efeito aleatório no intercepto, temos 

```{r efeito aleatório no intercepto}
m_random_1 <- lmer(desempenho ~ 1 + tamanho + idade + concorrencia + inovacao + (tamanho + idade |setor), data = empresas_setores)
summary(m_random_1)
```

Adicionando interação entre as variáveis, temos que:

```{r interações}
m_random_2 <- lmer(desempenho ~ tamanho + idade + concorrencia + inovacao + tamanho:inovacao + tamanho:concorrencia + idade:inovacao + idade:concorrencia + (tamanho + idade |setor), data = empresas_setores)
summary(m_random_2)
```