---
title: Métodos Multivariados de Análise de Dados
subtitle: 3ª Atividade
author: Alberson da Silva Miranda
date: last-modified
date-format: long
lang: pt-BR
thanks: Código disponível em https://github.com/albersonmiranda/analise_multivariada.
toc: true
number-sections: true
sansfont: Liberation Serif
mainfont: Liberation Serif
monofont: Fira Code
monofontoptions:
  - Scale=0.8
highlight-style: zenburn
code-line-numbers: true
format:
  pdf:
    documentclass: scrreprt
    header-includes: 
      - \renewcommand\thesubsection{\alph{subsection}}
---

```{r setup, include=FALSE}
# set seed
set.seed(100)
```

# INTRODUÇÃO

A atividade consiste na análise envoltória de dados considerando as 8 DMUs (_Decision Making Units_) da DEA. Cada DMU tem os seguintes insumos:

- `MP`: Matéria prima;
- `MOD`: Mão de obra direta;

E os seguintes produtos:

- `Produtos`: Quantidades produzidas no mês;
- `Perfeição`: Taxa de produtos sem defeito em %.

Uma DMU é classificada como completamente eficiente se, e somente se, a performance das outras DMUs não mostrarem que algum de seus insumos ou produtos pode ser melhorado sem piorar outro de seus insumos ou produtos, ou seja, se a DMU for Pareto-eficiente.

# ANÁLISE

```{r}
# importando dados
dados <- readxl::read_excel(
  "data-raw/dea/EXERCICIO.xlsx",
  sheet = "Planilha1"
)
print(dados)

# passando dados para o {deaR}
dados_dea <- deaR::make_deadata(dados, ni = 2, no = 2, dmus = 1, inputs = 2:3, outputs = 4:5)
```

## Modelando a DEA

No modelo orientado a insumo, considerando retornos constantes de escola, F e H são os DMUs completamente eficientes.

```{r}
# modelo orientado a insumo, crs
crs_insumo <- deaR::model_basic(
  dados_dea,
  # "io" significa "input oriented"
  orientation = "io",
  # rts significa "return to scale". "crs" significa "constant return to scale"
  rts = "crs"
)

deaR::efficiencies(crs_insumo)
deaR::targets(crs_insumo)
plot(crs_insumo)
```

Já com retornos variáveis, temos C, F, G e H como DMUs completamente eficientes.

```{r}
# modelo orientado a insumo, crs
vrs_insumo <- deaR::model_basic(
  dados_dea,
  # "io" significa "input oriented"
  orientation = "io",
  # rts significa "return to scale". "vrs" significa "variable return to scale"
  rts = "vrs"
)

deaR::efficiencies(vrs_insumo)
deaR::targets(vrs_insumo)
plot(vrs_insumo)
```